臺灣高等法院民事判決　　　　　　　 95年度上更(一)字第170號
上　訴　人　元邦精密工業有限公司
法定代理人　乙○○
訴訟代理人　陳志誠律師
　　　　　　李振燦律師
被上訴人　　運廣企業股份有限公司
法定代理人　甲○○
訴訟代理人　陳和貴律師
　　　　　　馮馨儀律師
上列當事人間請求給付貨款事件，上訴人對於中華民國92年11月
12日臺灣臺北地方法院91年度訴字第3429號第一審判決提起上訴
，經最高法院第一次發回更審，本院於96年1月16日言詞辯論終
結，判決如下：
    主  文
上訴駁回。
第二審及發回前第三審訴訟費用由上訴人負擔。
    事實及理由
壹、程序方面：
    本件上訴人之法定代理人原為「黃文程」，嗣改由「乙○○
    」接任（見本院上卷2宗第67頁之董事、股東名單），其聲
    明承受訴訟（見本院上字卷第2宗第58頁之書狀），經核並
    無不合，應予准許。
貳、實體方面：
一、上訴人主張：被上訴人於民國89年間向伊訂購鋼筆及鋼珠筆
    組，約定分成四批出貨。前三批貨兩造皆依約出貨、付款，
    伊職員於第四批貨物出貨前，曾以傳真、電話方式向被上訴
    人確認提單內容無誤後，始請香港報關行寄回提單正本，並
    於90年2月8日將貨物送至被上訴人指定之提貨地點德國漢堡
    。伊出貨後，曾多次催告被上訴人受領提單並給付貨款，被
    上訴人皆以前三批貨物有瑕疵為由，拒絕依約受領提單及付
    款，為免倉租損失繼續擴大，伊於同年4月9日將系爭貨物運
    回後，卻發現部分貨物已遭掉包並夾雜前三批有瑕疵之貨物
    ，顯見被上訴人所指定之受貨人業已實際受領該批貨物，從
    而被上訴人自應依約給付貨款等情，爰依契約關係，求為命
    被上訴人給付上訴人新台幣（下同）258萬5,000元及自90年
    2月8日起至清償日止，按年息百分之5計算利息之判決（原
    審為上訴人敗訴之判決，上訴人聲明不服，提起上訴，經本
    院前審判決駁回上訴人之上訴；上訴人不服，提起上訴，經
    最高法院廢棄發回）。並上訴聲明：(一)原判決廢棄；(二)被上
    訴人應給付上訴人258萬5,000元及自90年2月8日起至清償日
    止，按年息百分之5計算之利息；(三)上訴人願供擔保，請准
    宣告假執行。
二、被上訴人則以：上訴人出貨後，未依兩造簽訂之切結書將系
    爭貨物之提單、發票及包裝明細等交易文件交付伊，致伊無
    法辦理押匯取得貨款，上訴人亦未能依原約定將系爭貨物交
    由瑞士商NOVIMEX FASHION LTD.公司（下稱「NOVIMEX公司
    」）受領，上訴人顯然未依債務本旨提出給付，伊自無給付
    貨款之義務。其次，系爭提單既均存放上訴人處，貨物抵達
    目的地後，受貨人若無提單，並無逕行領取貨物之可能。倘
    上訴人未將提單交付他人，未持有單據之受貨人如何能夠受
    領貨物？更遑論掉包換貨。又上訴人於第四批貨物出貨時，
    其所以自行指定Keuhne Und Nagel公司（下稱「K&N公司」
    ）為提單上之受貨人，應係意欲規避瑕疵責任所致。因而上
    訴人自行變更提單上受貨人即受通知人之記載，絕非基於伊
    之指示，況上訴人迄今均未提出伊曾指示上訴人變更提單收
    貨人之文件以實其說。再者，證人陳建發雖證稱其曾向伊員
    工呂瑞春、游漢榮請求給付第四批貨之貨款，並曾於92年2
    月初攜帶相關交易文件至伊公司處請款遭拒等情，並無其事
    。伊係於90年2月13日始接獲客戶通知取消第四批貨訂單，
    伊在接獲客戶通知之前，殊無向上訴人取消訂單之理，上訴
    人執以為伊拒絕提單之理由，並無可採。末按，上訴人既未
    將提單等交易文件交付伊，縱使伊有意於辦理押匯前更正提
    單上受貨人及受通知人之記載，亦非可能。故此處爭點並非
    提單內容可否更正，而係上訴人自作主張變更受貨人並保留
    提單等文件不願交付伊之原因何在等語，資為抗辯。並答辯
    聲明：(一)上訴駁回。(二)如受不利判決，願預供擔保請准宣告
    免為假執行。
三、兩造不爭執事項：
    (一)兩造於90年1月17日簽署切結書。
    (二)前三批貨之受貨人均為Novimex，受通知人為Kuehne Und
      Nagel；第四批貨物提單記載受貨人為Kuehne Und Nagel
      ，受通知人為Novimex。
    (三)上訴人已自行將第四批貨物運回。
    (四)上訴人於90年2月9日指示S.A.T.暫勿放貨。
    (五)海空聯運是否須受貨人憑提單領貨，非本件爭點等事實，
      為兩造所不爭執（見本院卷第46、47頁之筆錄、第37、39
      頁之書狀），且有訂購單、發票（第4批）、第1、2、3批
      付款支票影本、驗貨單（公證公司之證明）、Vicky陳通
      知交運之電子郵件、運費付款支票及傳票、海空聯運提單
      、商業發票、包裝明細、Form A（產地證明）、第1、2、
      3批海運提單、第1、2批貨付款單可證（見原審卷第10頁
      至第26頁，第89、90頁，第133頁至第137頁，第162頁至
      第165頁），堪信為真實。
四、本件經依民事訴訟法第463條準用同法第270條之1第1項第3
    款規定，整理並協議簡化爭點後，兩造同意就本院95年11月
    27日準備程序中，兩造協議簡化之爭點為辯論範圍。茲兩造
    之爭執點為：(一)上訴人有無交付提單正本予被上訴人？(二)上
    訴人是否曾執提單等文件向被上訴人為付款之請求？（見本
    院上更(一)卷第47頁之筆錄、第36頁至第42頁、第55頁之書狀
    ）。茲分述如下：
    (一)被上訴人抗辯上訴人擅自更改提單受貨人名稱，上訴人從
      未交付第四批貨物提單予被上訴人，致伊無法押匯，不符
      請款條件等語，並據其提出訂貨備忘錄、約定同意書、客
      戶抱怨貨物瑕疵之電子郵件、切結書、保證書為證（見原
      審卷第57頁至第67頁），經查：
      1.依證人陳逸純所提出之資料（見本院上字卷第一宗第94
        頁之傳真文件），文件下半部雖有「To運廣船務  From
        元邦」之字樣。惟被上訴人抗辯該字句實為臨訟杜撰，
        或事後添加等語，而上訴人未能提出該傳真回執或收文
        紀錄，尚難遽認上訴人曾傳真該提單內容予被上訴人。
      2.又兩造間之交易，前三批貨之受貨人均為Novimex，受
        通知人為Kuehne Und Nagel；第四批貨物提單記載受貨
        人則為Kuehne Und Nagel，受通知人為Novimex之事實
        ，為兩造所不爭執。再依兩造所簽訂之締約資料所示（
        見原審卷第10頁之訂購單），其付款方式原為：「訂金
        10％、尾款交貨後14天票」。嗣於90年1月17日上訴人
        出具切結書（見原審卷第66頁之切結書），將付款方式
        改為：「1.甲方（即上訴人，下同）於出貨後7日內提
        供提單、發票、包裝明細、From A供乙方（即被上訴人
        ，下同）請款用。2.甲方在出貨後3日內先提供發票及
        包裝明細讓乙方先開票用，待7日內甲方會將正本提單
        及From A交付乙方換取貨款支票」。上訴人並於當日出
        具保證書：「…甲方保證於90年1月22日出完，若甲方
        未於90年1月22日出清，未出清的部分會遭空運或取銷
        訂單，所衍生的一切費用皆由甲方負責到底…」（見原
        審卷第67頁之保證書）。足見依約定，上訴人應於出貨
        後7日內提供提單、發票、包裝明細、From A予被上訴
        人。
      3.承前所述，上訴人應於出貨後7日內提供提單、發票、
        包裝明細、From A等請款文件予被上訴人，被上訴人既
        否認收受系爭第四批貨之提單等請款文件，自應由上訴
        人舉證證明其已將系爭第四批貨之提單等請款文件交付
        被上訴人。雖上訴人主張第四批貨物提單等請款文件，
        已由訴外人陳建發於90年2月6日收到提單後，於隔日2
        月7日持向被上訴人公司請款，因被上訴人公司游課長
        拒絕付款，其即將文件帶走，並以其員工陳建發、陳逸
        純為證。惟查，證人陳建發證稱：「…之後與（被上訴
        人公司）游課長接洽，當天游課長說貨有問題，我帶文
        件去也不能請款，劉課長拒絕付款，叫我把東西帶回去
        ，我就把文件帶走。之後貨放在那邊要運回來，因為我
        們是運送人要付倉租費，所以不得不運回來。…」、「
        出第四批貨時我到被告公司（指被上訴人，下同）時證
        人游漢榮在場，91年1月17日（依保證書所載，應係90
        年之誤，以下均同）我與經理到被告公司是由證人游漢
        榮處理，當場寫切結書及保證書，…91年2月4日我到被
        告公司，我到原告公司（指上訴人）有找到游課長本人
        ，他告訴我第一、二批貨有問題，說貨品有瑕疵不良，
        …他知道我是來請款，…我有告訴他我來請款，游課長
        說貨有問題，就不付第四批貨的貨款，我有沒有把提單
        留在那裡，…，回公司後我有傳真告訴被告貨已經出了
        ，貨已經要到達了」等語（見原審卷第199、200、218
        、219頁之筆錄）。惟查，90年2月4日係星期天，公司
        行號當天均不上班，證人陳建發豈有可能於該日到被上
        訴人公司請求付款之理。足見證人陳建發此部分之證言
        ，不足採信。況上訴人之貨物，於出口之90年1月24日
        起至其將貨物取回運送至出口地香港之90年4月9日止，
        上訴人始終不能提出此期間雙方包括電子郵件等就此爭
        議之往來書面資料，自難僅憑證人陳建發之證詞，而證
        明其已交付提單等付款文件，而遭被上訴人拒絕之事實
        。
      4.又被上訴人否認曾指示上訴人變更受貨人及受通知人，
        而依上訴人所提出之電子郵件（見原審卷第89頁之文件
        ）內容觀之，並無記載變更受貨人之指示。是上訴人此
        部分之主張，自不足取。且依證人陳建發之證述可知，
        上訴人從未將提單等請款文件交付被上訴人，則被上訴
        人縱使有意在押匯程序前更正提單記載，亦不可能。且
        上訴人對其已自行將第四批貨物運回，並於90年2月9日
        指示S.A.T.暫勿放貨之事實，均不爭執。足見第四批貨
        物提單記載受貨人為Kuehne Und Nagel，受通知人為
        Novimex，係上訴人自行變更，而非被上訴人之指示。
    (二)兩造就海空聯運是否須受貨人憑提單領貨，非本件爭點之
      事實，均不爭執。而上訴人於系爭第四批海空聯運提單之
      受貨人之填載既不符合原定契約，已如前述，此非僅影響
      被上訴人得否向其國外買主順利請款，亦關係國外買主是
      否能順利取貨？上訴人既已自承：貨物寄放德國倉庫，惟
      恐增加倉租及違約金，乃於90年4月9日將貨運回等語，足
      見系爭第四批貨物，已經上訴人運回，實質上與解除買賣
      契約無異，則上訴人是否已依債務本旨交貨，已有疑義。
      上訴人雖另提出香港裕誠公證公司之檢驗報告質疑第四批
      貨夾雜前批貨，而主張已被掉包，顯見受貨人已領貨云云
      。然上開報告既未載明於檢驗時被上訴人曾在場參與，且
      上訴人亦自陳：海空聯運提單等請款文件迄未交付，由被
      上訴人受領等情；再參以證人呂瑞春（被上訴人職員）亦
      陳證：「…原告出貨不經我們，…」等語（見原審卷第
      201頁之筆錄），核與證人游漢榮（被上訴人員工）所述
      ：「（第四批貨）沒有按照期限出貨，沒有得到我們的同
      意，原告出貨前有告訴我要用海空聯運的方式，但我不記
      得原告是否有告訴我他要出貨。…」（見原審卷第217頁
      之筆錄）情節相符，足見被上訴人對於上訴人何時運回亦
      無所悉，甚且上訴人之員工陳逸純亦陳證：「我們老闆有
      說運廣公司（即被上訴人）沒有付款，要我發一封信給船
      務公司（即運送公司S.A.T），貨到先不要放貨，…」等
      語（見本院上字卷第一宗第73頁之筆錄），且上訴人對其
      已自行將第四批貨物運回，並於90年2月9日指示S.A.T.暫
      勿放貨之事實，均不爭執，自難遽認第四批貨已經受貨人
      受領而被掉包。是上訴人此部分之主張，自難採信。
    (三)觀諸原證四Novimex最終檢驗報告（見原審卷第15頁至第
      19頁之公證書）及原證五香港裕誠公證行有限公司（下稱
      香港公證行）檢驗報告（見原審卷第20頁至第26頁之報告
      ）可知，退回之第四批或夾雜前三批之箱號，而被上訴人
      對其買主已受領前三批貨物等情並不爭執，則上訴人主張
      ：顯見被上訴人所指定之受貨人業已實際受領該批貨物云
      云，似非全不可採云云（見最高法院判決第4、5頁之發回
      意旨）。然查，系爭貨物係在大陸生產，而上開原證四
      Novimex之檢驗報告，係在貨物出口前之抽驗而已，並非
      全面驗收貨物，且觀諸該檢驗報告內容，僅就貨物本身品
      質抽樣檢查，例如筆蓋可否旋緊、金屬部分是否有污漬、
      是否出水等等，就貨號部分僅係依上訴人提供內容記載而
      已，並非Novimex公司已確認全部貨號無誤。況被上訴人
      於抽驗當時上訴人尚未辦理報關出口之程序，則抽驗時記
      載之貨號是否必然等同於實際出口貨號，尚有疑義。且上
      開報告既未載明於檢驗時被上訴人曾在場參與。再者，證
      人陳逸純已證稱：上訴人於貨物到達德國後，已通知承攬
      貨運公司不得放貨等語（見本院上字卷第一宗第73頁之筆
      錄）。且上訴人已自承因倉租高增，為免損害擴大而自行
      於90年4月9日運回（見原審卷第7、8頁之起訴狀）。足見
      國外買主既無從領貨，貨物又為上訴人自行運回，則該批
      貨物為何夾有前三批貨物之貨號，顯與被上訴人無涉，自
      應由上訴人或其貨運公司承擔責任。又原證五香港公證行
      進行檢驗時，並未會同被上訴人在場，則其內容是否真實
      ，亦有疑慮。且香港公證行係在該批貨物自德國運回香港
      後方進行檢驗，則其內容是否與上訴人出口至德國之第四
      批貨物內容相符，亦有疑義，上訴人既不能舉證以實其說
      ，是其主張第四批貨物遭國外買主受領後掉包云云，自不
      足採。
五、綜上所述，上訴人未依約交付必要文件及貨物，其依據契約
    關係，請求被上訴人給付258萬5,000元及自90年2月8日起至
    清償日止，按年息百分之5計算之利息，非屬正當不應准許
    。從而原審所為上訴人敗訴之判決，並無不合。上訴論旨指
    摘原判決不當，求予廢棄改判，為無理由，應駁回其上訴。
六、兩造其餘之攻擊或防禦方法及所用之證據，經本院斟酌後，
    認為均不足以影響本判決之結果，無庸逐一論列。
七、據上論結，本件上訴為無理由，依民事訴訟法第449條第1項
    、第78條，判決如主文。
中　　華　　民　　國　　96　　年　　1 　　月　　30　　日
　　　　　　　　　民事第七庭
                    　審判長法　官  鄭三源
　　　　　　　　　　        法　官  黃嘉烈
　　　　　　　　　　        法　官  王聖惠
正本係照原本作成。
上訴人如不服本判決，應於收受送達後20日內向本院提出上訴書
狀，其未表明上訴理由者，應於提出上訴後20日內向本院補提理
由書狀（均須按他造當事人之人數附繕本）上訴時應提出委任律
師或具有律師資格之人之委任狀；委任有律師資格者，另應附具
律師資格證書及釋明委任人與受任人有民事訴訟法第466條之1第
1項但書或第2項（詳附註）所定關係之釋明文書影本。
中　　華　　民　　國　　96　　年　　1 　　月　　31　　日
　　　　　　　　　　　　　　書記官  陳樂觀
附註：
民事訴訟法第466條之1（第1項、第2項）：
對於第二審判決上訴，上訴人應委任律師為訴訟代理人。但上訴
人或其他法定代理人具有律師資格者，不在此限。
上訴人之配偶、三親等內之血親、二親等內之姻親，或上訴人為
法人、中央或地方機關時，其所屬專任人員具有律師資格並經法
院認為適當者，亦得為第三審訴訟代理人。
